臺灣臺北地方法院民事判決　　　　　　　93年度簡上字第44號
上　訴　人　丁○○
訴訟代理人　黃秋雄律師
　　　　　　黃彥卿律師
被上訴人　　甲○○
訴訟代理人　郭蕙蘭律師
複　代理人　丙○○
上列當事人間請求遷讓房屋等事件，上訴人對於中華民國92年10
月24日本院台北簡易庭92年度北簡字第11171號第一審判決提起
上訴，本院於94年8月19日言詞辯論終結，判決如下：
    主      文
原判決廢棄。
被上訴人在第一審之訴駁回。
第一、二審訴訟費用由被上訴人負擔。
    事實及理由
一、被上訴人起訴主張：上訴人於民國92年1月15日向伊承租門
    牌號碼為台北市○○街111之12號房屋（下稱系爭房屋），
    租期自92年1月15日至94年1月14日止，租金每月新台幣（下
    同）13,000元。詎上訴人僅繳納1期之租金及押租金30,000
    元後，自92年2月15日起即未依約繳納租金，至92年6月14日
    止，尚積欠伊4月之租金計52,000元，經以上列押租金扣抵
    後，仍積欠伊租金22,000元，屢經伊催告上訴人履行仍未履
    行，伊以起訴狀繕本送達作為終止租約之意思表示。又上訴
    人於伊終止租約後，仍無權占用系爭房屋，致伊顯受有相當
    租金損害等情，爰依租賃契約之法律關係，求為命(一)上訴人
    應將系爭房屋遷讓返還予伊；(二)上訴人應給付伊租金22,000
    元，及自92年6月11日（即起訴狀繕本送達翌日）起至返還
    系爭房屋日止，按月給付伊違約金13,000元之判決。原審為
    被上訴人全部勝訴之判決，經上訴人聲明不服，並於本院聲
    明：上訴駁回。
二、上訴人則以：被上訴人之父乙○○（下稱乙○○）於92年2
    月間，向伊表示系爭房屋為其所有，並向本院訴請被上訴人
    返還系爭房屋訴訟，且通知伊勿再向被上訴人給付租金，故
    伊乃於92年4月15日與乙○○另訂租約（租期自92年5月15日
    至93年5月14日止），並將押租金扣抵後，將92年4月15日原
    應繳納租金（扣除押租金後）9,000元交付予乙○○，並通
    知被上訴人終止系爭租約，且於92年8月20日以300,000元向
    乙○○購買系爭房屋，故伊並非無權占有等語，資為抗辯。
    並於本院聲明：(一)原判決廢棄。(二)被上訴人在第一審之訴駁
    回。
三、查，被上訴人起訴主張：上訴人於92年1月15日向伊承租系
    爭房屋，租期自92年1月15日至94年1月14日止，租金每月
    13,000元。詎上訴人僅繳納1期之租金及押租金30,000元後
    ，自92年2月15日起即未依約繳納租金予伊等情，業據提出
    房屋租賃契約書為證（見原審卷第9至11頁），並為上訴人
    所自陳（見原審卷第17頁），堪信為真。
四、本件兩造所爭執者為(一)上訴人終止系爭租約是否合法？有無
    繳付租金之義務？(二)上訴人是否有返還系爭房屋之義務？茲
    分別論述如下：
(一)、上訴人終止系爭租約是否合法？有無繳付租金之義務？
  1.按出租人於租賃關係存續中，應保持租賃物合於約定使用收
    益之狀態，如第三人就租賃物主張權利，致承租人不能為約
    定之使用收益者，承租人自得請求減少租金或終止契約，此
    觀民法第423條、第436條及第435條之規定自明（最高法院
    43年台上字第1067號判決意旨參照）。
  2.查，乙○○於92年2月間，向上訴人表示系爭房屋為其所有
    ，並向本院訴請被上訴人返還系爭房屋訴訟，且通知上訴人
    勿再向被上訴人給付租金，故上訴人於92年4月15日就系爭
    房屋與乙○○另訂租約（租期自92年5月15日至93年5月14日
    止），上訴人並將92年2月15日至同年4月14日之租金39,000
    元，與押租金30,000元扣抵後，將92年4月15日原應繳納租
    金（扣除押租金後）9,000元交付予乙○○，且通知被上訴
    人終止系爭租約等情，有卷附房屋租賃契約書、台北市稅捐
    稽徵處房屋繳款書可憑（見本院卷第12至13頁、原審卷第35
    至36頁），且經本院依職權調閱乙○○與被上訴人間返還房
    屋訴訟（即本院92年度北簡字第10826號返還房屋事件，下
    稱另案返還房屋事件）全案卷宗查明屬實，復經證人（即被
    上訴人之父）乙○○於原審到庭證述明確（見原審卷第26頁
    ），並觀諸上列房屋租賃契約書記載乙○○第1次收款期間
    亦為「92年4月15日」（見原審卷第36頁），足證，乙○○
    於92年2月間既已向上訴人主張系爭房屋其所有，且乙○○
    與被上訴人確實因系爭房屋而於另案訴訟中，則上訴人依民
    法第436規定，於92年4月15日與乙○○另訂租約，並與被上
    訴人終止系爭租約，於法自屬有據。
  3.雖上訴人固曾於本院陳述其約在92年5月6日、或7日與乙○
    ○簽訂系爭租約乙事（見本院卷第53頁），但核其此部分事
    實上之陳述，與原審證人乙○○證述「雙方於92年4月中旬
    簽訂租約」不同（見原審卷第26頁），且與卷附雙方所簽訂
    房屋租約契約書記載第1次收款時間為「92年4月15日玖仟元
    」之證據資料亦屬不符（原審卷第36頁），經本院審酌證人
    乙○○之證言及上開證據資料，認上訴人與乙○○另訂租約
    時間之陳述，應以92年4月15日為當，併予敘明。
  4.被上訴人雖主張：系爭房屋原為伊母戊○所有，於85年間經
    由伊重新整建，應為伊所有，而上訴人將租金交付予乙○○
    ，並與乙○○訂立租約，但並未告知伊終止系爭租約，故對
    伊不生終止系爭租約效力云云。然查：
    (1)、系爭房屋為一違章建築乙節，業經本院至現場履勘屬實
        ，製有勘驗筆錄及現場照片足憑（見本院卷第167頁、
        第174至189頁），並為兩造所不爭執，而被上訴人於原
        審自陳系爭房屋是在35年間，由父親乙○○所購買乙事
        （見原審卷第19頁），及另案返還房屋事件中，於本院
        調解程序中亦自陳願將系爭房屋返還予乙○○（見另案
        返還房屋事件卷第20頁），且被上訴人於該案中，經法
        院曉諭至台北市大安區調解委員會調解，經調解成立時
        ，即約定乙○○同意由被上訴人以其名義與他人訂立房
        屋租賃契約等情以觀（見原審卷第21頁之92年民調字第
        186號調解書第1項所示），若系爭房屋原即為被上訴人
        所有，則被上訴人怎會於原審及前案返還房屋事件中，
        均自陳系爭房屋為乙○○所有？且於雙方成立調解時，
        又怎會約定乙○○同意被上訴人以自己名義與上訴人成
        立系爭租約之理？況再參酌系爭房屋課稅繳款書亦以乙
        ○○為繳稅義務人（見原審卷第35頁之台北市稅捐稽徵
        處91年及92年房屋稅繳款書），足見系爭房屋應為乙○
        ○所有甚明。
    (2)、雖被上訴人主張：系爭房屋原為伊母戊○所有，於85年
        間經由伊重新整建，應為伊所有云云，固有證人戊○於
        本院到庭證述可稽（見本院卷第168頁正、反面）。然
        查，證人戊○於本院證稱：「 (法官：系爭房屋是何人
        所買？）是我買的，時間很久了，約49年買的，買50萬
        元。（法官：當初是做何工作？）我是做看護病人的工
        作，一天60元。（法官：購買系爭房屋是用現金或支票
        ？向何人購買？）我是現金買的，是向一個客家人買的
        ，他的姓名我忘了。我原來購買系爭房屋時是木造的，
        後來改為磚造，是被上訴人出錢改為磚造的，當初共花
        費了約4、50萬元。」等語（見本院卷第168頁正、反面
        ），核與被上訴人於原審自陳系爭房屋於35年間由父親
        乙○○所買乙情，已有不符，且以證人於49年間每日薪
        資僅為60元（月薪僅為1,800元），如何籌資500,000元
        現金，而購買此與市價顯不相當之系爭違章建築房屋？
        此顯違反經驗法則。可見該證人戊○所為證言，應屬不
        可採。
    (3)、又系爭房屋1樓為磚造、2樓原為木造乙節，為被上訴人
        於原審所自陳（見原審卷第26頁），嗣後該1樓房屋內
        部之地板磁磚、屋頂、門及牆壁經重新翻修等情，固經
        本院至現場履勘屬實，製有勘驗筆錄及現場照片可憑（
        見本院卷第167頁、第174至189頁），惟此僅為系爭房
        屋之內部修繕而已，尚未達重建之程度，此觀上開現場
        照片自明。況系爭房屋雖經修繕，但被上訴人對於該房
        屋係由其所修繕乙情，除證人戊○證言外，亦無法提出
        支出費用之相關憑據以實其說（見本院卷第129頁之證
        據爭點整理狀所示），可知系爭房屋既無重建之情形，
        則該屋仍應為乙○○所有至明。
    (4)、依上說明，被上訴人主張：系爭房屋原為伊母戊○所有
        ，於85年間由伊重建而屬伊所有云云，即無可取。
  5.被上訴人又主張：上訴人與乙○○另訂租約，並交付租金予
    乙○○，但其終止系爭租約既未告知伊，故對伊不生終止系
    爭租約效力云云。但查：
    (1)、乙○○因與被上訴人間有另案返還房屋事件訴訟，經其
        告知上訴人系爭房屋為其所有，及勿再向被上訴人交付
        租金等情，已如所述，上訴人乃於92年4月15日與乙○
        ○另訂租約，及將租金（扣除押租金後）9000元交付予
        乙○○，並同時告知被上訴人終止租約乙情，有卷附房
        屋租賃契約書（含房租收款明細欄）可憑（見原審卷第
        36 頁），且經證人乙○○於原審證述明確（見原審卷
        第26 頁），況衡情上訴人既於92年4月15日與乙○○另
        訂租約，並將租金9,000元交付予乙○○，自當會主動
        告知被上訴人終止系爭租約，否則其承租系爭房屋豈非
        需對被上訴人、與乙○○2人，重複交付租金？另參酌
        上訴人於簽訂該租約後，仍將92年5月15日起算之月租
        金13,000元交付予乙○○乙節以觀（見原審卷第36頁）
        ，若上訴人並未於92年4月15日，與乙○○簽訂租約並
        同時告知被上訴人終止系爭租約，則其自無可能再將92
        年5月15日起算之月租金交付予乙○○。益證，上訴人
        確實已於92年4月15日與乙○○另訂租約時，即已告知
        被上訴人終止系爭租約甚明。是上訴人抗辯：伊與乙○
        ○另訂租約，交付租金並告知被上訴人等語，核與常情
        相符，應屬可採。
    (2)、另被上訴人與乙○○另案返還房屋事件訴訟，於台北市
        大安區調解委員會成立調解乙事，固有卷附台北市大安
        區調解委員會92民調字第186號調解書可參（見原審卷
        第21頁），然被上訴人與乙○○間之調解效力僅及於其
        2人，上訴人既非該調解效力所及之人，則被上訴人持
        該調解書主張上訴人與乙○○間訂立租約，對其不生效
        力云云，即無可取。是被上訴人主張：上訴人終止系爭
        租約既未告知伊，故對伊不生終止系爭租約效力云云，
        自無可採。
  6.綜上，系爭房屋既為乙○○所有，乙○○並告知上訴人，其
    與被上訴人間有另案返還房屋事件訴訟，上訴人依民法第43
    6條規定，於92年4月15日終止兩造間系爭租約，則上訴人自
    92年4月15日終止系爭租約後，即無再給付租金予被上訴人
    之義務。
(二)、上訴人是否有返還系爭房屋之義務？
  1.按違章建築之讓與，雖因不能為移轉登記而不能為不動產所
    有權之讓與，但受讓人與讓與人間如無相反之約定，應認為
    讓與人於交付時，已將該違章建築之事實上處分權讓與受讓
    人（最高法院86年度台上字第2272號及同院91年度台上字第
    2154號判決意旨參照）。又，按物之交付，並非以現實之交
    付為限，依民法第946條第2項準用第761條第3項規定，如其
    物由第三人占有時，讓與人得以對第三人之返還請求權讓與
    受讓人，由受讓人直接向該第三人請求交付，以代現實之交
    付；且若上訴人於買受房屋後，既已取得間接占有以代交付
    ，即應以買賣契約成立時，為系爭房屋移轉占有之日期（最
    高法院48年台上字第611號判例意旨參照）。
  2.查，系爭房屋原為上訴人於92年1月15日，向被上訴人承租
    而交付予其占有中，上訴人雖於92年4月15日依法向被上訴
    人為終止系爭租約時，本應依約交還系爭房屋予被上訴人，
    但承上所述，系爭房屋為乙○○所有，並經上訴人於92年8
    月20日向乙○○以30,000元購買（見本院卷第44頁之讓渡書
    ），則乙○○於出售系爭房屋（違章建築房屋）時，既已由
    上訴人占有中，是系爭房屋於雙方讓與合意成立時，乙○○
    即已將對於被上訴人請求返還系爭房屋之權利讓與上訴人，
    並由上訴人直接可向被上訴人請求交付，以代現實之交付（
    最高法院45年台上字第406號判例及同院54年台上字第831號
    判決意旨參照）。
  3.綜上所述，上訴人依法雖合法終止系爭租約在先，依約固應
    將系爭房屋返還予被上訴人，惟上訴人既已於92年8月20日
    向系爭所有人乙○○購買系爭房屋，並於讓與契約合意時，
    乙○○即將對被上訴人請求返還系爭房屋權利讓與上訴人。
    則揆諸上揭說明，上訴人自屬有權占有系爭房屋，而無庸將
    該屋返還予被上訴人已明。
五、從而，被上訴人本於租賃契約之法律關係，請求(一)上訴人應
    將系爭房屋遷讓返還予伊；(二)上訴人應給付其租金22,000元
    ，及自92年6月11日（即起訴狀繕本送達翌日）起至返還系
    爭房屋日止，按月給付伊違約金13,000元，均為無理由，不
    應准許。原審判命上訴人返還系爭房屋及如數給付上列金額
    ，並依職權為假執行之宣告，自有未洽。上訴意旨指摘原判
    決不當，求予廢棄改判，為有理由，自應由本院予以廢棄改
    判，如主文第2項所示。
六、本件事證已臻明確，兩造其餘攻擊或防禦方法，經本院審酌
    後，認均與本件之結論無涉，茲不再一一論述，併予敘明。
七、據上論結，本件上訴為有理由，依民事訴訟法第436條之1第
    3 項、第450條、第78條，判決如主文。
中　　華　　民　　國　　94　　年　　9 　　月　　9 　　日
                  民事第一庭    審判長法　官  詹文馨
                                      法  官  王貞秀
                                      法  官  楊絮雲
上開正本係照原本作成
本判決不得上訴
中　　華　　民　　國　　94　　年　　9 　　月　　9 　　日
                                      書記官  高秋芬
